【裁判字號】    92,自,76
【裁判日期】    920905
【裁判案由】    妨害名譽
【裁判全文】
臺灣高雄地方法院刑事判決                            九十二年度自字第七六號
    自  訴  人  丙○○
    被      告  甲○○
                乙○○
右列被告因妨害名譽案件，經自訴人提起自訴，本院判決如左：
    主  文
甲○○、乙○○均無罪。
    理  由
一、自訴意旨係以：被告甲○○、乙○○為立大農蓄興業股份有限公司（以下簡稱立
    大公司）之股東。民國九十年十月二十五日，立大公司在高雄縣路竹鄉○○○路
    四十七號召開股東常會，於股東常會上，被告甲○○率眾出席股東常會，頭綁白
    布條，先提出權宜問題杯葛議事進行，隨即衝上主席台，拉起白布條灑冥紙抗議
    ，隨後乃與乙○○基於共同犯意之聯絡，誣指自訴人及子羅明才幕後操縱市場派
    ，每次召開股東會即派兄弟坐鎮，令伊等飽受威脅，被迫交出經營權，並向在場
    之不特定參加股東常會之股東及人員以及現場採訪之電子及文字媒體，公然侮罵
    自訴人，謂羅家父子以暴力介入立大公司董事會運作取得經營權，派秘書朱惠鈴
    及國會助理桂俊傑分別出任立大公司董事長及執行長等語。因認被告二人所為共
    犯刑法第三百零九條公然侮辱罪嫌。
二、按犯罪事實應依證據認定之，無證據不得推定其犯罪事實，又不能證明被告犯罪
    者，應諭知無罪之判決，刑事訴訟法第一百五十四條、第三百零一條第一項分別
    定有明文。又按刑法第三百零九條所規定「侮辱」，係指直接對人漫罵、嘲笑或
    其他表示足以貶損他人評價之意思；若係意圖散布於眾，而具體指摘或傳述足以
    毀損他人名譽之事，則應構成刑法第三百十條誹謗罪（司法院院解字第二一七九
    號解釋可資參照）。而本件依自訴人前開自訴之事實，係指被告二人在立大公司
    之股東大會上，向出席股東會之股東及在場之媒體記者控訴自訴人以暴力介入力
    大公司之經營權。是依自訴狀所載，被告二人顯已就足以毀損自訴人名譽之事為
    具體之指摘，揆諸上開司法院之解釋，被告二人之行為若構成犯罪，應係涉犯刑
    法第三百十條第一項之誹謗罪，而非同法第三百零九條之公然侮辱罪。再參諸「
    刑事訴訟法第三百二十條第二項第二款規定，自訴狀謹應記載犯罪事實及證據，
    與同法第二百六十四條第二項第二款規定起訴書應記載犯罪事實及證據並所犯法
    條者有別，從而，自訴人若於自訴狀記載被告所犯之法條，僅供法院審判之參考
    ，法院於裁判時仍不受自訴狀所引犯罪法條之拘束」之見解（最高法院七十八年
    度台上字第一四七四號判決參照），本院自不受自訴人所引法條之拘束，仍應就
    被告二人是否涉犯刑法第三百十條第一項誹謗罪加以審酌，核先敘明。
三、本件訊據被告甲○○堅詞否認有何公然侮辱之犯行，辯稱：當天是在立大公司位
    於高雄縣路竹鄉○○○路四七號立大公司四樓會議室召開九十年度的股東大會，
    伊是立大公司的股東，出席股東大會，在會議中發言，是針對立大公司的法人股
    東（泰興公司）出席股權的合法性提出權宜問題，沒有對自訴人個人作任何言語
    的漫罵。至於拉白布條部分是因為哥哥王逢昌受到立大公司代理董事長朱惠鈴及
    執行長桂俊傑逼迫交出泰興公司的經營權及印鑑，才拉白布條及灑冥紙，因為大
    哥被他們逼死，是針對朱惠鈴和桂俊傑，不是針對自訴人等語（見本院九十二年
    三月二十日筆錄）。另被告乙○○則辯稱：當天伊是以股東之身分參加股東大會
    ，惟並沒有向媒體或在場與會人員發表誹謗自訴人之言論等語。經查：
    （一）本件自訴人認被告甲○○、乙○○涉犯誹謗之行為，無非係以所提出之錄
          影帶一卷為憑。經本院勘驗錄影帶之結果，自訴人所提出之錄影帶內容概
          略如下：（見本院九十二年四月十五日勘驗筆錄）
          1.錄影帶長度約一分二十八秒，內容為某不詳電視台的新聞報導。
          2.影帶一開始為立力公司股東會之現場，有多名股東頭綁白布條、手持抗
            議標語，與股東會現場維持秩序之保全人員發生拉扯。
              （記者旁白：股東大會才一開始，包括前少東甲○○在內的多位前立
                大公司經營人的王家代表，在會場內舉白布條抗議，與保全發生衝
                突，現場是一片混亂。王家控訴立委丙○○以暴力介入立大董事會
                的運作，逼退王家的一級主管，取得經營權，也逼死立大的前總經
                理王逢昌）
          3.影帶出現被告甲○○接受記者採訪的畫面：
            甲○○向記者表示：丙○○指派他的國會助理桂俊傑先生，擔任目前立
                              大公司的執行長，羅明財先生指派他的秘書朱惠鈴
                              小姐擔任立大公司所謂代理董事長。所謂這些代理
                              董事，就是用一些惡劣不法的手段與多數暴力來主
                              導公司的經營決策。
          4.影帶畫面轉到股東會現場。
              （記者旁白：不過現任的立大公司董事，卻否認王家指控。）
          5.影帶畫面出現不詳姓名董事接受記者採訪：
            該名董事向記者表示：沒看到他（指丙○○），我股東大會開會從頭到
                                尾沒看到他。
          6.影帶畫面轉到股東會現場：
              （記者旁白：股東大會上前後任的經營人爭執不下，引發其他股東不
                滿，當場又是一陳對罵。根據了解，立大公司近年來營運不善，去
                年虧損十五億，股票從上市的十元，跌到現在的只剩下一元，股東
                希望趕快解決問題，不料股東大會上卻出現了經營權之爭。不論最
                後結果如何，股東們成了最大的受害者）。
    （二）觀諸上開錄影帶之勘驗內容，被告乙○○確實未於股東會上發表任何言論
          ，亦未接受媒體記者之訪問。至於被告甲○○於當天接受記者訪問時，固
          提及自訴人指派其國會助理桂俊傑擔任立力公司之執行長，惟並未指名自
          訴人以暴力介入立大公司之經營權，其向記者表示以暴力介入公司經營權
          者，係這些由自訴人指派之代理董事。至於錄影帶中出現「王家控訴立委
          丙○○以暴力介入立大董事會的運作，逼退王家的一級主管，取得經營權
          ，也逼死立大的前總經理王逢昌」等語，完全是記者之旁白。從而，被告
          二人究竟有無在立大公司之股東常會上公然指控自訴人暴力介入立大公司
          之經營權，抑或電視台記者因自訴人當時具有立法委員之特殊身分，因而
          捕風捉影，刻意誇大渲染被告之言論，已難由自訴人提出之錄影帶內容獲
          得證實。
    （三）另證人朱惠鈴於九十一年十一月十二日台灣台北地方法院審理中固證稱：
          「他們（指甲○○、乙○○）在現場有拉白布條、散發黑函，指控羅委員
          利用暴力介入立大公司，也有在現場漫罵，內容是說羅委員強取豪奪立大
          公司，然後在股東會會場後面開記者會，但記者會內容我不清楚，因為我
          在前面主持會議」等語。惟查，證人朱惠鈴本係自訴人之子羅明財之秘書
          ，與自訴人關係匪淺，所為證言自有偏頗之虞。況證人亦不諱言，被告王
          逢南在會場後面召開記者會之情形伊不清楚，從而證人朱惠鈴上開證詞，
          亦難為被告不利之認定。
    （四）此外，自訴人於九十年十一月十三日向台灣台北地方法院提出之自訴狀第
          三點第１項中亦自承：「自訴人丙○○於（九十年）十月十八日經台北市
          警察局提報流氓；依據台北地檢署向媒體宣示涉案內容（流氓行為事實）
          ，其中含括『立大農蓄實業公司經營權事件』云云」。惟經本院向台灣台
          北地方法院調閱相關卷宗資料，自訴人所涉流氓案件之事實，與立大公司
          經營權之爭奪並無任何關聯，此亦有台北市政府警察局中正第二分局偵辦
          流氓案件移送書及台灣台北地方法院九十一年度偵字第九九八九號等起訴
          書各一份在卷可佐。況且，倘如自訴人所述，有關自訴人涉嫌以流氓行為
          介入立大公司經營權之事實，早於九十年十一月十三日即經台灣台北地方
          法院檢察署向媒體批露，斯時，自訴人涉嫌以暴力介入立大公司經營權事
          件，因透過媒體之大肆報導，已經眾所周知。惟被告係在台灣台北地方法
          院檢察署批露上開事件後之九十年十月二十五日，始於立大公司股東常會
          上，以立力公司股東之身分，主張自己之權益。按「刑法第三百十條同條
          第三項前段以對誹謗之事，能證明其為真實者不罰，係針對言論內容與事
          實相符者之保障，並藉以限定刑罰權之範圍，非謂指摘或傳述誹謗事項之
          行為人，必須自行證明其言論內容確屬真實，始能免於刑責。惟行為人雖
          不能證明言論內容為真實，但依其所提證據資料，認為行為人有相當理由
          確信其為真實者，即不能以誹謗罪之刑責相繩」（司法院大法官會議第五
          ○九號解釋參照）。是有關自訴人前開涉嫌流氓之行為，既經媒體大肆報
          導，而為眾所周知，被告縱於事後再公開呼應先前媒體之報導，參諸被告
          為立大公司股東之身分，應認被告已有相當之理由確信先前媒體之報導內
          容為真實。揆諸上開司法院大法官解釋之意旨，被告事後指述自訴人暴力
          介入立大公司經營權之言論，亦難以誹謗罪相繩。此外，復查無其他積極
          之證據，足以認定被告二人涉有誹謗之刑責，自屬不能證明被告二人犯罪
          ，依法應為無罪之諭知。
據上論斷，應依刑事訴訟法第三百四十三條、第三百零一條第一項判決如主文。
中      華      民      國      九十二      年     九     月      五    日
                                  臺灣高雄地方法院刑事第七庭
                                      審判長法  官  陳志銘
                                            法  官  柯盛益
                                            法  官  高英賓
右正本證明與原本無異。
如不服本判決，應於判決送達後十日內，向本院提出上訴狀。
                                            書記官  林雯琪
中      華      民      國      九十二      年     九     月      八    日


司法院資訊處製作；財團法人民間司法改革基金會備份。
